臺灣高雄地方法院民事判決　　　　　　　100年度訴字第382號
原　　　告　高雄市政府
法定代理人　陳菊
訴訟代理人　吳榮昌律師
複　代理人　鄭中睿律師
　　　　　　劉傑
被　　　告　洪明福
上列當事人間請求拆屋還地等事件，本院於民國100 年9 月1 日
言詞辯論終結，判決如下：
    主      文
原告之訴及假執行之聲請均駁回。
訴訟費用由原告負擔。
    事實及理由
壹、程序事項：
一、本件被告未於言詞辯論期日到場，核無民事訴訟法第386 條
    各款所列情形，爰依原告聲請，由其一造辯論而為判決。
二、按訴狀送達後，原告不得將原訴變更或追加他訴，但擴張或
    減縮應受判決事項之聲明者，不在此限。民事訴訟法第255
    條第1 項第3 款定有明文。原告原起訴請求被告應將坐落高
    雄市○○區○○段228 地號土地（下稱系爭土地）上之建物
    ，即門牌號碼高雄市○○區○○路1 巷49號之房屋（下稱系
    爭建物）拆除，返還占用面積約為55平方公尺之土地予原告
    。嗣減縮其訴之聲明為：被告應將系爭建物拆除，返還占用
    之系爭土地面積46平方公尺（如附圖所示編號A 、B ）予原
    告（見本院卷第124 頁）。核其所為係屬減縮應受判決事項
    之聲明，揆諸前引規定，係屬有據，應予准許。
貳、實體事項：
一、原告主張：系爭土地為伊所有，被告設籍於系爭建物，為系
    爭建物之所有權人。系爭建物為未保存登記建物，無權占用
    系爭土地面積達46平方公尺。伊每半年向被告發單收取土地
    使用補償金，惟被告迄未繳納如附表所示之土地使用補償金
    。為此，爰依民法第767 條及第179 條之規定，提起本訴。
    並聲明：（一）被告應將坐落系爭土地上之系爭建物拆除，
    將占用面積46平方公尺之土地返還予伊；（二）被告應給付
    伊新臺幣（下同）98,545元及自起訴狀繕本送達翌日起至清
    償日止按週年利率5 ％計算之法定遲延利息；（三）被告應
    自民國99年7 月1 日起至拆除系爭建物並返還系爭土地之日
    止，按月給付伊1,843 元；（四）願供擔保，聲請准為假執
    行之宣告。
二、被告未於言詞辯論期日到場，且未提出書狀作何聲明或陳述
    。
三、本院判斷：
（一）按當事人主張有利於己之事實，就其事實有舉證之責任，
      民事訴訟法第277 條本文定有明文。民事訴訟如係由原告
      主張權利者，應先由原告負舉證之責，若原告先不能舉證
      ，以證實自己主張之事實為真實，則被告就其抗辯事實即
      令不能舉證，或其所舉證據尚有疵累，亦應駁回原告之請
      求（最高法院17年上字第917 號判例意旨參照）。又按，
      房屋之拆除，為事實上之處分行為，未經辦理所有權第一
      次登記之建物，僅所有人或有事實上處分權之人，方有拆
      除之權限。而房屋戶口設籍之人或占有人，非必為房屋所
      有人或有事實上處分權。故不能僅憑戶籍設於系爭房屋，
      或占有該房屋，即認該人有事實上處分權，而命其拆屋還
      地（最高法院97年度台上字第1101號判決意旨參照）。
（二）原告主張為系爭土地所有權人，及系爭建物占用系爭土地
      面積為46平方公尺之事實，固據提出與其所述相符之系爭
      土地登記謄本、系爭建物周遭環境照片及91年4 月9 日高
      雄市市有土地測量、勘查紀錄表暨照片等件為證（見本院
      卷第8 、20至24、49至50頁），堪認屬實。惟原告另以被
      告設籍於系爭建物，並舉證人即鄰居蕭協和為證，主張系
      爭建物前確為被告所居住，被告乃繼承取得系爭建物，故
      為系爭建物之所有權人，並請求其拆除之。然經本院至現
      場勘驗結果，系爭建物為2 層樓之鐵皮磚造房屋，屋頂已
      塌陷不堪遮風避雨，系爭建物內部破損不堪使用且長期未
      有人居住等情，有現場勘驗照片17張及筆錄在卷可稽（見
      本院卷第74至84頁）；系爭建物電表已拆除，並無接電使
      用，亦有現場照片及台灣電力股份有限公司高雄區營業處
      100 年5 月6 日D 高雄字第1000400578 1號、100 年5 月
      30日D 高雄字第10005005401 號函附卷可按（見本院卷第
      88、100 頁）；證人蕭協和證稱：系爭建物尚未塌下前，
      住的人姓洪，我都叫他「福仔」，他住了好幾年，當時他
      是與其父母同住，但其父母過世，系爭建物塌陷之後，他
      就搬走了等語（見本院卷第84至85頁），僅足認被告曾居
      住該處之事實，尚不足認其對系爭建物有事實上處分權。
      再者，原告舉蕭協和之證詞，主張被告乃繼承取得系爭建
      物，惟據被告戶籍謄本記載，系爭建物原戶長為訴外人陳
      明宏，被告於86年5 月26日繼為戶長，又被告之父母為陳
      華霖、陳徐過，養父為洪金車，均非系爭建物之戶長，亦
      不足認被告有以繼承方式取得系爭建物之所有權。此外，
      原告並未能舉出其他事證，證明被告已取得系爭建物之事
      實上處分權，或為所有權人，則原告請求被告拆除系爭建
      物，為無理由。
（三）按無法律上原因而受有利益，致他人受損害者，應返還其
      利益，民法第179 條前段亦有明文。是不當得利之要件包
      括一方受有利益、他方受有損害、所受利益與損害間有直
      接因果關係，及受有利益而無法律上原因。原告請求被告
      依民法第179 條前段規定返還不當得利，自應舉證證明被
      告確實受有利益，而無法律上原因，並致使原告受有損害
      等權利發生要件事實。原告主張被告居住於系爭建物，受
      有占用系爭土地之利益，並積欠95年1 月1 日起迄今之土
      地使用補償金云云，然系爭建物早已塌陷不堪使用，且現
      場亦無人居住之事實，業如前述；蕭協和亦證稱被告於系
      爭建物塌陷後業已搬走等情，原告則無法舉證證明系爭建
      物係於何時塌陷、被告於95年1 月1 日以後仍有占用系爭
      土地，按之上開說明，自應為不利原告之認定。
四、綜上所述，原告依民法第767 條及第179 條之規定，請求被
    告將坐落系爭土地上之系爭建物拆除，返還占用之系爭土地
    ，並給付土地使用補償金98,545元暨法定遲延利息，及自99
    年7 月1 日起至拆除系爭建物並返還系爭土地之日止，按月
    給付1,843 元，核屬無據，應予駁回。而原告之訴既經駁回
    ，其假執行之聲請即失所附麗，自應併予駁回。
五、本件事證已臻明確，兩造其餘攻擊防禦方法或舉證，經審酌
    後，認與判決結果不生影響，爰不逐一論列，併此敘明。
六、據上論結，原告之訴為無理由，爰依民事訴訟法第385 條第
    1 項前段、第78條規定，判決如主文。
中    華    民    國   100    年    9     月    15    日
                  民事第一庭  審判長法  官  謝肅珍
                                    法  官  譚德周
                                    法  官  林岳葳
以上正本係照原本作成。
如對本判決上訴，須於判決送達後20日內向本院提出上訴狀。如
委任律師提起上訴者，應一併繳納上訴審裁判費。
中    華    民    國   100    年    9     月    15    日
                                    書記官  黃獻立
┌───────────────────────────────────────┐
│附表：                                                      100年度訴字第382號│
├──┬─────────┬──────────────────────────┤
│年份│ 土地占用使用時間 │ 申報地價  × 面    積  × 5％  × 使用年數 ＝ 金額 │
│    │                  │（新臺幣）  （平方公尺）                            │
├──┼─────────┼──────────────────────────┤
│95  │1 月1 日至6 月30日│7,178元×55×5％×6/12＝9,869元（元以下捨棄）       │
│    ├─────────┼──────────────────────────┤
│    │7 月1 日至12月31日│7,178元×55×5％×6/12＝9,869元（元以下捨棄）       │
├──┼─────────┼──────────────────────────┤
│96  │1 月1 日至6 月30日│8,212元×55×5％×6/12＝11,292元                    │
│    ├─────────┼──────────────────────────┤
│    │7 月1 日至12月31日│8,212元×55×5％×6/12＝11,292元                    │
├──┼─────────┼──────────────────────────┤
│97  │1 月1 日至6 月30日│8,212元×55×5％×6/12＝11,292元                    │
│    ├─────────┼──────────────────────────┤
│    │7 月1 日至12月31日│8,212元×55×5％×6/12＝11,292元                    │
├──┼─────────┼──────────────────────────┤
│98  │1 月1 日至6 月30日│8,212元×55×5％×6/12＝11,292元                    │
│    ├─────────┼──────────────────────────┤
│    │7 月1 日至12月31日│8,212元×55×5％×6/12＝11,292元                    │
├──┼─────────┼──────────────────────────┤
│99  │1 月1 日至6 月30日│8,040元×55×5％×6/12＝11,055元                    │
├──┴─────────┼──────────────────────────┤
│    總           計     │                        98,545元                    │
└────────────┴──────────────────────────┘